【裁判字號】    89,再,108
【裁判日期】    900828
【裁判案由】    所有權移轉登記
【裁判全文】
台灣高等法院民事判決  八十九年度再字第一○八號
      再審  原告  辛○○
                  庚○○
                  壬○○
                  己○○
                  乙○○
                  戊○○
                  丁○○
                  丙○○
右當事人間所有權移轉登記事件，再審原告對於中華民國八十九年八月二十二日本院
八十八年度再更(一)字第六號確定判決提起再審，本院判決如左：
    主    文
再審之訴駁回。
再審訴訟費用由再審原告負擔。
    事實及理由
一、本件再審被告甲○、乙○○、丁○○、丙○○未於言詞辯論期日到場，核無民事
    訴訟法第三百八十六條各款所列情形，爰依再審原告之聲請，由其一造辯論而為
    判決。
二、本件再審原告主張：本院八十四年度重上更(一)字第一二四號民事確定判決，兩造
    間請求所有權移轉登記等事件，再審原告就坐落宜蘭縣五結鄉○○段一三八六號
    土地（下稱系爭土地）受敗訴之判決確定，嗣再審原告就該確定判決提起再審之
    訴，經本院八十八年度再更(一)字第六號判決再審之訴駁回確定，惟就本院八十八
    年度再更(一)字第六號之確定判決有民事訴訟法第四百九十六條第一項第一款及第
    十三款之再審事由，本院前開八十八年再更(一)字第六號確定判決認定：民國（下
    同）四十年間甲○等買受系爭土地而成立信託契約，係在四十二年實施耕者有其
    田條例公布施行之前，而依當時之土地法三十條規定：「私有農地所有移轉，其
    承受人以承受後能自耕者為限。」與六十四年七月二十四日修正後之現行土地法
    第三十條第一項規定：「私有農地所有移轉，其承受人以能自耕者為限，並不得
    移轉為共有。」不同，是當時之買賣，買受人並無必須具備自耕能力之限制，只
    要承受後能作為自耕即可，當無買賣無效之原因。系爭土地地目為「田」或「道
    」，對於甲○等間之契約及嗣後之共有權移轉契約之效力，自不生影響，故再審
    原告雖然於判決確定後發現系爭土地地目為「田」之謄本，於該確定判決訴訟程
    序中，縱然予以斟酌亦不能為再審原告有利之判決云云。然四十年間訴外人林笑
    與林萬、甲○三人間並無購買系爭土地之「信託契約」，就系爭土地亦無公同共
    有關係，而彼此間根本沒有訂立任何共有權移轉契約，此乃再審被告片面之詞，
    按民事訴訟法第二百七十七條規定：「當事人主張有利於己之事實者，就其事實
    有舉證責任」，今雙方纏訟多年，再審被告始終拒絕負舉證責任，原再審判決均
    未查證彼三人間究竟有無信託登記之事實及就系爭土地有無公同共有關係，逕為
    認定再審原告與再審被告間有共有權移轉契約，殊屬誤斷，此外再審被告甲○及
    訴外人林萬、陳大財間縱屬立有任何契約，對再審原告並無任何直接拘束力（因
    契約效力僅及於當事人），原再審判決不但誤認事實，而適用法規顯有錯誤，且
    對當時之買賣，買受人並無必須具備自耕能力之限制，只要承受後能作為自耕即
    可，當無買賣無效之原因，其認事用法有誤，進而認定系爭土地地目為「田」或
    「道」，對於甲○等間及嗣後共有權之移轉契約之效力，自不生影響，自屬錯誤
    ，而為不當之判決，為此請求：(一)將本院八十八年度再更(一)字第六號確定判決廢
    棄。(二)右廢棄部分，請求判決將本院八十四年度重上更(一)字第一二四號民事確定
    判決關於撤銷再審原告庚○○、辛○○、己○○、壬○○等就系爭土地即坐落宜
    蘭縣五結鄉○○段一三八六號土地之贈與行為及塗銷該土地贈與登記以及辦理所
    有權移轉登記於再審被告部分廢棄。(三)右廢棄部分，請求駁回再審被告第一審之
    訴。
三、再審被告則以：按民事訴訟法第四百九十六條第一項第一款所謂適用法規顯有錯
    誤，應以確定判決違背法規或現存判例解釋者為限（五十七年台上字第一○九一
    號判例參照），再審原告以八十八年度再更(一)字第六號判決適用法規顯有錯誤，
    為再審理由者，自應舉明該判決適用三十年公佈之土地法第三十條，違背何法規
    及現存判解，始為合法。至於甲○等於成立有效之買賣契約後，有無自耕之事實
    ，既非八十八年度再更(一)字第六號判決，所審理之內容，則再審原告爭執再審被
    告於承受系爭土地後，是否能自耕，作為再審理由（再審被告於承受後有自耕能
    力，業於該案件中詳陳在卷），即與渠所稱八十八年再更(一)字第六號判決，適用
    法規顯有錯誤之情形未合，其主張顯無理由。另再審原告於再審準備狀內，所提
    其他問題：八十四年度上更(一)字第一二四號民事判決既判力如何？「合約書」之
    證據力如何？不爭執之效力如何？終止信託關係後，信託人是否得請求移轉土地
    分別共有？均非八十八年度再更(一)字第六號判決之內容，再審原告竟以指摘他案
    判決是否妥適之理由，作為本件再審理由，顯然違背民事訴訟法第四百九十六條
    再審之訴訟條件，自非合法等語，資為抗辯，並答辯聲明請求駁回再審原告之訴
    。
四、本件經依民事訴訟法第四百六十三條準用同法第二百七十條之一第一項第三款規
    定，整理並協議簡化爭點及不爭執點後，兩造同意僅就言語辯論時所陳述之事實
    及主張之法律關係為論斷（見本院卷第二一八頁）。本件再審原告主張林笑曾任
    職教員之事實，並提出服務證明書為證（見本院卷第二六五頁至第二六八頁），
    並為再審被告戊○○所不爭執，自堪信為真實。
五、經查兩造對於系爭土地於買賣前後都是同一個佃農在耕作並不爭執，且再審原告
    於本院再更(一)字第六號判決，係以發現新證據為由提起再審，經本院再更(一)字第
    六號判決以其所提新證據縱經於原審審酌，亦不能為其有利之判決而駁回其再審
    之訴，是本件再審亦僅應就本院再更(一)字第六號判決有無民事訴訟法第四百九十
    六條第一項第一款之適用法規錯誤，及第十三款發現新證物為審酌。而本件之爭
    點即為林笑等人於四十年間買受系爭土地時，買受人是否必須具備自耕能力？及
    林笑等人於承受後能否自耕？爰分述如下：
  (一)按六十四年七月二十四日修正前之土地法第三十條規定：「私有農地所有權之移
    轉，其承受人以承受後能自耕者為限」，與六十四年修正後之土地法第三十條規
    定：「私有農地所有權之移轉，其承受人以能自耕者為限，並不得移轉為共有」
    者不同，故私有農地之買受人於買受時有自耕能力，或承受後能自耕者，其買賣
    契約為有效，至其買受之動機為何及買受後是否從事耕作使用，並不影響買賣契
    約之效力。農地承受人承受農地後能否自耕，乃承受人於承受後有無自耕能力之
    問題，至承受農地後有無自耕，則屬承受後有無從事自行耕作之問題（最高法院
    八十八年度台上字第五八號判決參照）。是六十四年土地法第三十條修正前之買
    賣如為農地，買受人並無限制必須具備自耕能力及身分，即有自耕能力或承受後
    能作為自耕即可，並無買賣無效之原因，自不能援引六十四年修正後土地法規定
    、判例、釋示來認定系爭土地之買賣效力。
  (二)三十五年公布施行之土地法第三十條規定，私有農地之買賣，買受人並無限制必
    須具備自耕農身分，只要具有農事經驗或知識，而願自任耕作，或為維持一家生
    活，直接經營耕作者，均應視為有自耕能力。林笑等三人生長於農村，有農事之
    經驗或知識及生產之資金，均係承受農地後能自耕之人，與當時之土地法第三十
    條規定，承受後能自耕之要件，並無不合，而系爭土地因原所有權人與佃農訂有
    三七五租約，由佃農耕作，迄系爭土地於五十五年間經政府編定為工業區用地止
    ，均未能收回，此非因承受後無自營耕作之能力甚明。又承受農地之承受人能自
    任耕作，惟事實上因故並無自營耕作，則屬承受後有無從事自行耕作之問題，再
    審原告所提之教員證明書縱屬新證據，亦僅為證明林笑並無從事自行耕作之證據
    ，依前揭說明，此僅為承受後有無從事自營耕作問題，其原來之買賣原因並非無
    效。
  (三)林笑等三人係合資購買系爭土地，而信託登記於林笑名義，五十八年間林笑將其
    所有之權利移轉予林萬、甲○二人，此為本件確定判決及本院八十九年上更(四)字
    第三八三號認定之事實，而林笑等三人買受系爭土地之原因既非無效，而系爭土
    地於四十二年間已變更地目為道，此為兩造所不爭，則林萬、甲○於五十八年間
    受讓林笑就系爭土地之權利，更無自耕能力始能承受之限制，其買賣原因自非無
    效，且此亦非本院再更(一)字第六號判決理由，是此部分自無適用法規顯有錯誤可
    言。
  (四)林笑等三人合資買賣系爭土地，而信託登記於林笑名義，其買賣原因及信託既非
    無效，則系爭土地地目為「田」或「道」，對於甲○等間之契約及嗣後之共有權
    移轉契約之效力，自不生影響。故再審原告雖然於判決確定後發現系爭土地地目
    為「田」之謄本，於該確定判決訴訟程序中，縱然予以斟酌亦不能為再審原告有
    利之判決，本院再更(一)字第六號判決因而駁回再審原告之訴，即無不合。
  (五)綜上所述，再審原告提起本件再審之訴，為無理由，應予駁回。
六、至再審原告其他如八十四年度上更(一)字第一二四號民事判決既判力如何？「合約
    書」之證據力如何？終止信託關係後，信託人是否得請求移轉土地分別共有？均
    非八十八年度再更(一)字第六號判決之內容，爰不予審酌，併予敘明。
七、據上論結，本件再審之訴為無理由，依民事訴訟法第四百六十三條，第三百八十
    五條第一項前段、第七十八條判決如主文。
中      華      民      國    九十      年      八      月    二十八    日
                              民事第十六庭
                                  審判長法  官  王  聖  惠
                                        法  官  黃  騰  耀
                                        法  官  周  美  月
右正本係照原本作成。
不得上訴。
中      華      民      國    九十      年      八      月      三十    日
                                        書記官  陳  啟  文


司法院資訊處製作；財團法人民間司法改革基金會備份。
